【裁判字號】    89,訴,578
【裁判日期】    900315
【裁判案由】    新型專利異議
【裁判全文】
臺北高等行政法院判決                              八十九年度訴字第五七八號
                              .
    原      告  甲○○
    訴訟代理人  丁○○律師
    複代理人    戊○○律師
    被      告  經濟部智慧財產局
    代  表  人  陳明邦（局長）
    訴訟代理人  丙○○
    參  加  人  乙○○
    訴訟代理人  己○○
右當事人間因新型專利異議事件，原告不服經濟部中華民國八十九年六月十四日經
（八九）訴字第八九○八七三八四號訴願決定，提起行政訴訟。本院判決如左：
    主  文
原告之訴駁回。
訴訟費用由原告負擔。
    事  實
一、事實概要：原告於八十八年一月七日對參加人乙○○審定公告中之第00000
    0000號「置物架之結構改良」新型專利案提起異議，經被告審定異議不成立
    ，原告不服，提起訴願經駁回，其仍不甘服，提起行政訴訟。
二、兩造聲明：
    (一)原告聲明求為判決：撤銷訴願決定及原處分。
    (二)被告聲明求為判決：駁回原告之訴。
三、兩造之爭點：本件審定公告第000000000號「置物架之結構改良」新型
                專利案是否具有進步性及新穎性？
甲、原告主張之理由：
一、按「稱新型者，謂對物品之形狀、構造或裝置之創作或改良。」是專利法第九十
    七條之規定；而「申請前已見於刊物或已公開使用者。」及「新型係運用申請前
    既有之技術或知識，而為熟習該項技術者所能輕易完成且未能增進功效時，雖無
    前項所列情事，仍不得依本法請取得新型專利。」則為專利法第九十八條第一項
    第一款及第二項之規定；然新型之創設，係某一種技術領域之既有技術、知識被
    單純轉用至相近技術領域中，且未能產生某一功效或增進某種功效者，則視為「
    熟習該項技術者所能輕易完成且未能增進功效」，即不符合新型專利之申請要件
    ，應不可申請取得新型之專利。又，依據專利審查基準第2-2-19頁中有關「產生
    某一新功效」以及「增進某種功效」之解述，其中：「產生某一新功效」，係指
    申請專利之新型，其物品之形狀、構造或裝置之創作，對熟習該項技術者而言，
    非能輕易的可憑據先前技術、或經由邏輯分析、推理或試驗而完成者。「增進某
    種功效」，係指申請專利之新型，其物品之形狀構造或裝置之改良，在效果上克
    服先前技術中存在的問題點，具備好用或實用之條件者。
二、查，原訴願決定駁回之理由第四頁第三行中段起所述：「惟查引證一係由置放盆
    、支撐柱、腳柱以及滑輪所構成，置放盆之盆心面積自上而下由大至小，以便相
    互堆疊，置放盆四角落設截面為四分之一圓之套置座，套置座頂而設插置孔，底
    端設插柱；支撐柱之截面與套置座相同，頂面設插置孔，底端設插柱；腳柱截面
    與套置座、支撐柱相同，頂面設插置孔，底端結合滑輪。其與系爭案相較，引證
    一不具有置放盆中之洩水孔，亦不具有底背之強化凸條，更無立桿上之錐凸塊以
    及最上層之罩蓋等，引證一尚難證明系爭案不具新穎性。」此訴願駁回之理由實
    過於牽強，說服力不足，著實令原告難以甘服。查，引證一之置放架與系爭案之
    置物架兩者實係完全相同之物品，將引證一與系爭案之結構做比對，其中：
    引證一之組成原件                系爭案(即被異議案)之組成元件
    置放盆30                        置物層1
    盆底32                          容物凹室11
    套置座33                        套置座17
    插置孔34                        插置孔18
    插柱35                          插柱19
    支撐柱40                        立桿2
    插置孔41                        插置孔22
    插柱42                          插柱23
    腳柱50                          套置座17
    插置孔51                        插置孔18
    螺孔52                          套筒16
    滑輪60                          移位輪15
    由以上之圖式構件名稱與編號之比對，已明顯看出系爭案之結構確實與引證一之
    結構完全相同，系爭案已不具新穎性，根本是不符合新型專利之申請要件。
三、至於訴願理由書所謂：「引證一不具有置放盆中之洩水孔，亦不具有底背之強化
    凸條，更無立桿上之錐凸塊以及最上層之罩蓋等，引證一尚難證明系爭案不具新
    穎性。」與事實根本不符，按，系爭案在置放盆中設有洩水孔，主要是讓置放盆
    中水液排放，然此種洩水孔之設計係一般技術之運用，在許多置物箱中均會有洩
    水孔之設計，如汽車後行李箱底部即設有洩水孔，蓄水池也設有洩水孔，以方便
    清洗水池時將水池中之髒物排除，因此在箱體中設置洩水孔之結構，根本毫無新
    意可言，也不可謂新創設，系爭案之洩水孔僅係運用既有之技術，無增進置放盆
    之使用功效，也未產生新功效。且在系爭案之申請專利說明書第三頁第二段中對
    習式物品之創作背景說明，提及：「現階段之置物架內部之清洗，得於剛清洗完
    畢時將置物架上下倒反，方可令置物架內部之殘留水液傾出，但構件組立完成之
    置物架具有相當之重量，其上、下倒反傾水外流之動作，顯然具有粗重不便之缺
    失存在。」系爭案為解決此問題，才在置放盆中設置洩水孔；惟，系爭案雖設有
    洩水孔，但在清洗整個置放架時，並不能保證所有的水一定會由洩水孔排出，在
    置放盆中仍會有水液存在，足見系爭案洩水孔之設計並不能解決置放盆洩水之問
    題，極然不能解決洩水之問題，系爭案之洩水孔根本不具創設性，並未增進置放
    盆之使用功效，不符合新型專利之申請要件；而一般之置物架均係以塑膠製成，
    本身質量並不重，清洗時可以很容易將置物架傾倒，使置物架中之水液完全流出
    ，跟本不會有系爭案所稱難以傾倒之情形，因此系爭案之洩水孔設計已失去設計
    之意義，只是增加製造時開設模具之麻煩，反而不符經濟效益。而系爭案底背之
    強化凸條，則更是同業間廣為熟知之技術手段，如引證二、引證三之箱體結構，
    均是在箱體構造中設置有補強用之凸條肋，足見系爭案之強化凸條不具有創新性
    ，也未有產生新功效，只是既有技術之單純轉用而已，完全不符合新型專利之申
    請要件，應撤銷其不當之暫准專利權。
四、原訴願決定之理由第四頁第九行起所述：「引證二其特徵在於抽屜箱體內部設置
    之補強結構等，與系爭案之置物架結構不同，且無立桿、錐凸塊等對應件，其結
    構與功效均與系爭案不同。是系爭案整體構造未見於引證一、二，且系爭案置物
    層具洩水功能，立桿之錐凸塊可供組設抽屜或工具吊板，頂端具可鎖扣罩蓋並可
    為工作平台等，皆為引證一、二所無者，引證一、二尚難證明系爭案有違專利法
    第九十八條第一項第一款及第二項之規定。」此決定之理由實極不公平。按，系
    爭案在置放盆中設有洩水孔，以便清洗置放架時可排放水液，但系爭案上方之罩
    蓋中並未設置洩水孔，因此，清洗置物架時積存在罩蓋中之水液也無法排除，同
    樣的要將置物架傾倒，才能將罩蓋中之水液倒除，如此可證明系爭案之洩水孔設
    計顯然並不實用，還受限於罩蓋未設洩水孔，清洗時也必須將置物架傾倒，系爭
    案洩水孔不符合創設性，不符合新型專利之申請要件。而系爭案之整體架構與引
    證一完全相同，底背之強化凸條有與引證二之補強條肋相同，雖然引證二之箱體
    與系爭案之置放架結構不同，但卻是同一性質之產品，也是相同製造廠商所生產
    之商品，因此，將引證二之補強凸條肋運用至系爭案之置放盆底背面，係熟習該
    項技術者所能輕易完成，且並無增進任何功效之處，更未產生任何新功效；則可
    證明系爭案之結構均係利用既有物品之結構，經簡單之轉用變化後，完成之創設
    ，被告機關准予新型專利，掩然是增加社會成本之付出，徒增消費者之經濟負擔
    ，有背專利法立法之意旨，應撤銷系爭案之不當暫准專利權，以免社會成本之付
    出。
五、綜上所述，系爭案之整體架構形態與引證一完全相同，而強化凸條也與引證二之
    補強肋條相同，能證明系爭案確實是運用申請前既有之技術、知識，而予以轉用
    之結構，毫無創新性可言，同時系爭案之洩水孔設計猶有使用上之缺失，顯然是
    不完整之結構設計，不符合新型專利之申請要件，也違反前揭專利法第九十八條
    第一項第一款及第二款之規定；而系爭案立桿上之錐凸塊設計，僅是供鎖設掛吊
    板之用，惟在引證一之支桿上不設錐凸塊一樣也能供鎖設掛吊板，則能證明系爭
    案之錐凸塊係多餘之設計，反而增加開模製造時之不便，且因錐凸塊設置在立桿
    上，因此在取拿置放架中之物品時，容易會碰觸該錐凸塊，也相當容易會對人體
    造成傷害，該錐凸塊之設計反而成為明顯之危害，經常會對使用者之安全侵害，
    不具創設性與實用性；在置放架上層設置罩蓋之結構，也是業界中容易思及且容
    易實施之創設，根本就無任何新意，也談不上是結構上之新設計，更不會對置放
    架有使用功效之增進，也不具創作性；既然系爭案之結構均是熟習該項技術者所
    能輕易思及，且容易實施，則系爭案不具新穎性及進步性，不符新型專利之申請
    要件，已違反前揭專利法第九十八條第一項第一款及第二項之規定，原訴願決定
    及原處分所為異議不成立之審定，均有錯誤，為此，懇請大院明鑑，將不當之原
    訴願決定及原處分撤銷，以維專利法之公平、公正，並昭公信，至感德便。
乙、被告主張之理由：
一、按對物品之形狀、講造或裝置之創作或改良，而可產業上利用者，得依專利法第
    九十七條及第九十八條第一項規定申請取得新型專利，又新型專利應以物品之整
    體構造審究，尚不得僅就部份構造而否定其新型創作。
二、起訴理由第一項係相關法條及審查基準之說明，第二項係引述訴願決定駁回之理
    由，並就引證一與系爭案之結構提出比對，而指稱二者結構相同，系爭案不具新
    穎性；第三、四項復就引證一、二指系爭案之洩水孔、凸條肋等構造未增進功效
    ，不具實用性，最後論結系爭案不具新穎性、進步性、不符新型專利要件云云。
三、查系爭案之專利特徵係在於「置物層容物凹室四角端設一洩水孔，且容物凹室底
    背面設強化突條，最上置物層外周壁設一鉤鎖元件；立桿垂直轉折二內壁設數錐
    凸塊；罩蓋可封蓋最上置物層，上端凹設一工作平槽，平槽底背面具數強化突條
    ，且罩蓋二長邊具一鎖扣元件及二連結件」，以組成一多用途之置物架；而引證
    一「組合式置放架」專利案，其係由置放盆、支撐柱、腳柱以及滑輪所構成，置
    放盆之盒心面積自上而下由大至小，以便相互堆疊，置放盆四角落設截面為四分
    之一圓之套置座，套置座頂面設插置孔，底端設插柱；支撐柱之截面與套置座相
    同，頂面設插置孔，底端設插柱﹔腳柱截面與套置座、支撐柱相同，頂面設插置
    孔、底端結合滑輪。引證二「置物箱之箱體構造」專利案則係包含有箱板、蓋板
    、面板，其抽屜箱體內部（蓋板）設有補強溝等。經查引證一、二並不具有置放
    盆中之洩水孔，亦不具有底背之強化凸條，更無立桿上之錐凸塊以及最上層之罩
    蓋等構造；系爭案之構造特徵並未見於引證一、二，況且引證二整體架構根本與
    系爭案不同，引證一、二自難證明系爭案不具新穎性，又系爭案之洩水孔對置物
    層確具洩水功能，其強化突條，亦有其強化結構之功效，立桿之錐凸塊可供組設
    抽屜或工具吊板，具多用途功效，頂端可鎖扣罩蓋並可作為工作平台等功效，且
    為引證一、二所無，系爭案顯然有功效之增進，具進步性。起訴理由僅以部份類
    似之構件而枉顧新型專利整體構造之創新。而主張系爭案不符新型專利要件，理
    由顯不足採。綜上所述，被告原處分並無違法，敬請駁回原告之訴。
丙、參加人主張之理由：
一、按「稱新型者，謂對物品之形狀、構造或裝置之創作或改良。」固為專利法第九
    十七條所規定；另按，「凡可供產業上利用之新型，得依法申請取得新型專利」
    復為專利法第九十八條第一項明定；而對於公告中之新型，任何人認其有違反專
    利法第九十七條至第九十九條規定，提起異議者，依同法第一百零二條規定，得
    自公告之日起三個月內，備具異議書，附具證明文件，向原處分機關智慧財產局
    提起異議申請；從而，被異議專利案有無違反專利法情事而應不予專利者，依法
    應由異議人（原告）所附具證據證明之，倘其證據不足以證明被異議專利案有違
    專利法之規定，自應為異議不成立之處分。
二、被異議案第00000000號「置物架之結構改良」新型專利案，係由數置物
    層、四支一組之立桿及一罩蓋組成，置物層為上方設有凹室之盒體，最下置物層
    之四端角底部套設移位輪，各組立桿套固於置物層四端角之間，其特徵在於：置
    物層之容物凹室四角端各設一洩水孔，且容物凹室之底背面設強化突條，最上置
    物層外周壁設一鉤鎖元件；立桿垂直轉折之二內壁設數錐凸塊；罩蓋可封蓋最上
    置物層，罩蓋上端凹設一工作平槽，此平槽之底背面具數強化突條，且罩蓋二長
    邊具一鎖扣元件及二連結件；又立桿錐凸塊可供抽屜結構跨接組固，抽屜結構係
    由角板、滑軌及抽屜盒組成；另錐凸塊上方可組固角板，供工具吊板跨接組固。
    原告所提異議附件二係八十六年十一月十一日審定公告之第00000000號
    「組合式置放架」新型專利案（下稱引證一）；異議附件三為引證一與系爭案之
    圖式比較，異議附件四係八十六年十二月十一日審定公告之第00000000
    號「置物箱之箱體構造」新型專利案（下稱引證二）；異議附件五係八十七年九
    月十一日審定公告之第00000000號「置物箱結構」新型專利案（下稱引
    證三）。參加人將被異議案與引證一相較：雖然二者置物層與立桿之組合構造相
    同，但被異議案於置物層凹室內端角設洩水孔、凹室底面設強化突條、立桿垂直
    轉折之二內壁設數錐凸塊、最上置物層設有可鎖扣之罩蓋，且罩蓋上端凹設工作
    平槽等之結構特徵並未見諸引證一；反觀引證一之結構，除不具有洩水孔，亦不
    具有強化凸條，更無立桿上之錐凸塊及最上置物層之罩蓋等，引證一實不足以證
    明被異議案不具有新穎性。參加人另將被異議案與引證二相較：引證二之結構特
    徵在於箱體內部及蓋板所設之補強溝，引證二與被異議案之置物架結構明顯有別
    ，況且被異議案置物架結構特徵中之洩水孔、強化突條、鉤鎖元件、錐凸塊、工
    作平槽、鎖扣元件、連結件、抽屜結構、角板、滑軌、抽屜盒及工具吊板等，於
    引證二置物箱之箱體構造中並未見諸，引證二顯然不足以證明被異議案不具有新
    穎性。參加人並將被異議案與引證一、二之作用功效相較：被異議案置物層具有
    洩水功能，立桿之錐凸塊可供組設抽屜或工具吊板，最上置物層具有可鎖扣之罩
    蓋及作為工作平台，上述各項功效之達成皆為引證一、二所無，原告所附具之引
    證一、二難稱被異議案不具有進步性。
三、參加人再將被異議案與引證三相較：引證三之公告日晚於被異議案之申請日，原
    告欲以引證三證明被異議案於申請前已見於刊物或為習知之技術，誠非恰當，引
    證三不足以證明被異議案違反專利法之規定。綜上所陳，原告所附具之各項證據
    ，尚難證明被異議案有違專利法第九十八條第一項第一款及第二項之規定，訴願
    決定機關所為「訴願駁回」之決定及被告所為「異議不成立」之處分，洵無違誤
    ，請求  鈞院予以維持，以維參加人合法之權益，則實感德便。
    理  由
一、按凡對物品之形狀、構造或裝置之創作或改良，而可供產業上利用者，得依專利
    法第九十七條及第九十八條第一項規定申請取得新型專利。又新型專利既准許對
    物品之形狀、構造或裝置之改良而給予專利，則申請人如就既有的技術加以整合
    並增加其功效，仍應認具有進步性。此觀專利法第九十八條第二項規定之反面文
    義自明。再對於公告中之新型，任何人認有違反專利法第九十七條至第九十九條
    規定，固得依同法第一百零二條規定，自公告之日起三個月內，備具異議書，附
    具證明文件，向專利專責機關提起異議，但其附具之證據如不足以證明系爭專利
    有其所指違反規定之情事，專利專責機關又無依職權就該據以異議之證據補充調
    查之必要（專利法第四十五條第一項參照），即應為異議不成立之處分。
二、查系爭第00000000號「置物架之結構改良」新型專利案，其係由數置物
    層、四支一組之立桿及一罩蓋組成，置物層為上方有凹室之盒體，最下置物層之
    四端角底部套設移位輪，立桿套固於置物層四端角之間，其特徵在於：置物層容
    物凹室四角端各設一洩水孔，且容物凹室底背面設強化突條，最上置物層外周壁
    設一鉤鎖元件；立桿垂直轉折二內壁設數錐凸塊；罩蓋可封蓋最上置物層，上端
    凹設一工作平槽，平槽底背面具數強化突條，且罩蓋二長邊具一鎖扣元件及二連
    結件。又立桿錐凸塊可供抽屜結構跨接組固，抽屜結構由角板、滑軌及抽屜盒組
    成。另錐凸塊上方可組固角板，供工具吊板跨接組固。原告所提據以異議之附件
    二係八十六年十一月十一日審定公告第00000000號「組合式置放架」新
    型專利案（下稱引證一），異議附件三為引證一與系爭案之圖式比較，異議附件
    四係八十六年十二月十一日審定公告之第00000000號「置物箱之箱體構
    造」新型專利案（下稱引證二），異議附件五係八十七年九月十一日審定公告之
    第00000000號「置物箱結構」新型專利案（下稱引證三）。被告認系爭
    案與引證一相較，雖其置物層與立桿之組合構造相同，但系爭案置物層凹室內端
    角設洩水孔，凹底背設強化突條，立桿設數錐凸塊，以及最上置物層結合有可鎖
    扣之罩蓋，罩蓋上端凹室設工作平槽等特徵構造未見於引證一，故引證一尚難證
    明系爭案不具新穎性。又引證二其箱體構造，蓋板設有補強溝，與系爭案置物架
    明顯有別。系爭案與引證一、二相較，系爭案構造特徵未見於引證一、二，且系
    爭案置物層具洩水功能，立桿之錐凸塊可供設抽屜或工具吊板，頂端具可鎖扣罩
    蓋並可為工作平台等，皆為引證一、二所無者，故引證一、二難以證明系爭案不
    具進步性，至引證三其公告日於系爭案申請日之後，難謂系爭案之內容於申請前
    已見於刊物，或係習知之技術，故不足以證明系爭案不具新穎性及進步性，而為
    異議不成立之處分。原告訴稱，系爭案置物層之洩水孔主要是為排放容物凹室之
    水，然此種利用洩水孔排水之設置早已泛用於各個行業中，不具進步性。又系爭
    案容物凹室及工作平槽底背面所設之強化突條主要為增加結構性及載重量，此種
    補強技術早泛見於各種物品之補強結構中，不具創新性。其立桿設錐突塊供抽屜
    組設者與習用櫃子之抽屜結構相同，而在置放架上層設置罩蓋之結構，也是業界
    中容易思及且容易實施之創設，根本就無任何新意，也談不上是結構上之新設計
    ，更不會對置放架有使用功效之增進，也不具創作性云云。惟查引證一係由置放
    盆、支撐柱、腳柱以及滑輪所構成，置放盆之盆心面積自上而下由大至小，以便
    相互堆疊，置放盆四角落設截面為四分之一圓之套置座，套置座頂面設插置孔，
    底端設插柱；支撐柱之截面與套置座相同，頂面設插置孔，底端設插柱；腳柱截
    面與套置座、支撐柱相同，頂面設插置孔，底端結合滑輪。其與系爭案相較，引
    證一不具有置放盆中之洩水孔，亦不具有底背之強化凸條，更無立桿上之錐凸塊
    以及最上層之罩蓋等，引證一尚難證明系爭案不具新穎性。引證二其特徵在於抽
    屜箱體內部設置之補強結構等，與系爭案之置物架結構不相同，且無立桿、錐凸
    塊等對應件，其結構與功效均與系爭案不同。是系爭案整體特徵構造未見於引證
    一、二，系爭案確具新穎性。又系爭案之洩水孔對置物層確具洩水功能，其強化
    突條，亦有其強化結構之功效，立桿之錐凸塊可供組設抽屜或工具吊板，具多用
    途功效，頂端具可鎖扣罩蓋並可作為工作平台等功效，皆為引證一、二所無，系
    爭案顯然有增進其功效，具進步性。此有中山大學機械系提供之鑑定意見附訴願
    卷（紅皮）可參。故引證一、二尚難證明系爭案有違專利法第九十八條第一項第
    一款及第二項之規定。至引證三其公告日在系爭案申請日之後，難謂系爭案之內
    容於申請前已見於刊物，或係習知之技術，業據原處分論明，核無不合。且系爭
    案之專利特徵係在於「置物層容物凹室四角端設一洩水孔，且容物凹室底背面設
    強化突條，最上置物層外周壁設一鉤鎖元件；立桿垂直轉折二內壁設數錐凸塊；
    罩蓋可封蓋最上置物層，上端凹設一工作平槽，平槽底背面具數強化突條，且罩
    蓋二長邊具一鎖扣元件及二連結件」，以組成一多用途之置物架，足見系爭案之
    特徵不只是底背設強化凸條一端，則起訴意旨徒憑引證二、引證三之箱體結構，
    均是在箱體構造中設置有補強用之凸條肋，與系爭案底背之強化凸條設置的技術
    類似，即謂系爭案不具創新性，也未有產生新功效，亦難採信。綜上所述，異議
    證據尚難證明系爭案有違首揭專利法第九十八條第一項第一款及第二項之規定，
    揆諸首揭說明，被告所為異議不成立之處分，洵無違誤，訴願決定予以維持，亦
    無不合。原告仍執陳詞，聲請將之一併撤銷，為無理由，應予駁回。
據上論結，本件原告之訴為無理由，爰依行政訴訟法第九十八條第三項前段，判決如
主文。
中      華      民      國     九十     年      三      月     十五     日
                         臺 北 高 等 行 政 法 院  第 五 庭
                                           審 判 長 法  官  姜素娥
                                                    法  官  帥嘉寶
                                                    法  官  林文舟
右為正本係照原本作成。
如不服本判決，應於送達後二十日內，向本院提出上訴狀並表明上訴理由，如於本判
決宣示後送達前提起上訴者，應於判決送達後二十日內補提上訴理由書（須按他造人
數附繕本）。
中      華      民      國     九十     年      三      月     十六     日
                                                    書記官  蔡幸樺


司法院資訊處製作；財團法人民間司法改革基金會備份。
